臺灣臺東地方法院民事判決　九十三年度訴更字第一號
　　原　　　告
　　即反訴被告　丁○○
　　訴訟代理人　乙○○律師
　　被　　　告
　　即反訴原告　甲○○
　　訴訟代理人　丙○○律師
右當事人間請求返還合夥出資事件，本院於民國九十四年六月一日言詞辯論終結，判
決如下：
    主      文
被告應給付原告新臺幣陸拾肆萬元及自民國九十二年三月六日起至清償日止，按年息
百分之五計算之利息。
訴訟費用由被告負擔。
本判決於原告以新臺幣貳拾壹萬元供擔保後，得為假執行，但被告如以新臺幣陸拾肆
萬元預供擔保，免為假執行。
反訴原告之反訴及假執行之聲請均駁回。
反訴訴訟費用由反訴原告負擔。
    事實及理由
壹、本訴部分：
一、原告主張：兩造於民國八十一年十二月間，共同投資大陸貴州萬億茶業開發有限
    公司（下稱茶場），登記資本為美金十四萬元，原告與被告分別擔任茶場之董事
    長及副董事長兼總經理職務，並經大陸政府核准登記開業，嗣原告因海外經營不
    易，遂於八十七月三月二十二日與被告達成協議，由原告將茶場股權轉讓予被告
    一人自主經營，協議生效後，不再參與茶場經營活動及行使茶場董事長職權，雙
    方並合意股權轉讓費為十六萬元人民幣，以一比四之匯率計算，折合新臺幣（下
    同）六十四萬元，被告須在下列預定日期（即八十七年十二月三十日前付清人民
    幣五萬元；八十八年六月三十日前付清人民幣五萬元；八十八年十二月三十日前
    付清人民幣六萬元）給付原告股權轉讓費。原告已依約轉讓茶場股權及經營權，
    惟被告迄今仍未給付上開股權轉讓費，爰依契約之法律關係，請求被告履行給付
    。並聲明：被告應給付原告六十四萬元及自支付命令送達之翌日即九十二年三月
    六日起至清償日止，按年息百分之五計算之利息。並願供擔保，請准宣告假執行
    。
二、被告則以：兩造雖於八十七年三月二十二日訂有原告須讓與茶場股權，被告則支
    付六十四萬元之協議，惟依上開協議書第三條約定，協議生效之日前原茶場所有
    債權債務由兩造均攤，被告自得據此請求原告均攤八十七年三月二十二日協議生
    效前茶場所有之債權債務。查兩造除各出資美金三萬五千元，於八十一年十一月
    二十四日及同年十二月三日以原告名義存入大陸中國人民建設銀行貴州省分行外
    ，另各出資人民幣十五萬元，於八十一年十二月八日以原告名義存入大陸中國工
    商銀行劍河縣支行，其中人民幣三十萬元已支應茶場開銷而用盡，美金七萬元部
    分除原告於八十二年二月十九日領用二萬五千美元外，尚存四萬五千美元，以目
    前匯率一比八．二五折算人民幣為三十七萬一千二百五十元，此部分為原告私自
    挪用，自應返還一半之權利即十八萬五千六百二十五元人民幣予被告。再茶場積
    欠大陸貴州省劍河縣磻溪鄉人民政府廠房租金七萬八千元人民幣，為茶場對外債
    務，應由兩造均攤，被告已以茶場機具抵充，原告自應再給付被告上開租金之半
    數即三萬九千元人民幣，加上前述十八萬五千六百二十五元人民幣，總計原告應
    給付被告二十二萬四千六百二十五元人民幣，被告自得主張抵銷等語，資為抗辯
    。並聲明：原告之訴駁回。如受不利之判決，願供擔保，請准免為假執行。
三、本件兩造於八十一年十二月間，共同投資大陸貴州萬億茶業開發有限公司，登記
    資本為美金十四萬元，原告與被告分別擔任該公司之董事長及副董事長兼總經理
    職務，並取得大陸政府核發之營業執照後，即開始營業，該公司迄九十年十一月
    底結束。原告於八十七年三月二十二日與被告達成協議：原告將茶場股權轉讓予
    被告一人自主經營，並不再參與茶場經營及行使茶場董事長職權；惟被告須在下
    列預定日期即八十七年十二月三十日前付清人民幣五萬元；八十八年六月三十日
    前付清人民幣五萬元；八十八年十二月三十日前付清人民幣六萬元予原告充作股
    權轉讓費用，總計應付清人民幣十六萬元，折合新臺幣六十四萬元，被告迄未給
    付該筆款項等情，業據原告提出協議書、中華人民共和國國家工商行政管理局核
    發之營業執照等件為證，且為兩造所不爭，自堪信為真實。揆之前揭兩造爭執要
    旨，本件所應審究者，厥為被告主張抵銷是否有理為斷。經查：
（一）按當事人主張有利於己之事實者，就其事實有舉證之責任，民事訴訟法第二百
      七十七條前段定有明文。且原告於起訴原因已有相當之證明，而被告於抗辯事
      實並無確實證明方法，僅以空言爭執者，當然認定其抗辯事實之非真正，而應
      為被告不利益之裁判。最高法院亦著有十八年上字第一六七九號判例可資參照
      。本件依兩造所不爭之八十七年三月二十二日協議書第三條約定：協議生效之
      日前原茶場所有債權債務由兩造均攤，及第四條約定：本協議從簽定之日起生
      效（見本院卷第一一一頁）觀之。顯見兩造約定均攤之債權債務，應係指八十
      七年三月二十二日斯時茶場之債權債務而言，被告就此，亦自認為真（見本院
      卷第二一○頁第十五行）。是核與兩造私人間之債權債務有間，亦與茶場結束
      後應如何清算無涉。斯時茶場之債權債務若干？依前揭舉證責任分配之說明，
      自應由主張抵銷之被告負舉證責任，準此：
    １、查被告固提出西元一九九六年十月十九日茶場會計楊洪達書寫之收條為憑（
        見本院九十二年度訴字第六六號卷『下稱前審卷』第五十四頁），上載有原
        告發票總金額為十八萬二千零八十六元一角五分人民幣，被告發票總金額為
        二十六萬七千六百七十六元七角一分人民幣，訴外人朱國民發票總金額為五
        千七百六十九元六角七分人民幣等情，被告並據此於九十二年三月十一日製
        作結帳單一份（見本院卷第八五頁、前審卷第五頁），內載原告積欠被告新
        臺幣十萬八千一百零九元、人民幣十九萬五千五百十六元八角三分（即上開
        結算單所載五萬三千四百四十六元三角八分加上十四萬二千零七十元四角五
        分），惟被告復於前審九十二年七月二十四日言詞辯論期日時，又據上開收
        條提出另一份結帳單（見前審卷第第二四頁），內載大陸方面的帳，原告應
        補償被告人民幣五萬九千零六十一元四角三分，嗣又於九十四年五月四日具
        狀謂原告應分攤被告在臺購買機器之溢支款十萬零一百零九元，大陸方面應
        給付被告人民幣二十四萬四千四百零九元（嗣於九十四年五月五日更正為二
        十四萬五千四百零九元，詳本院卷第一九九頁），經本院依民事訴訟法第三
        百六十七條之一規定訊問被告，被告結證稱：「（提示前審卷第五頁及第二
        十四頁）是否為你寫的，請說明之？）均是我寫的，第二十四頁多四千元的
        部分是到湛江請客用的，從原告的帳內扣除，是因這是我出的錢；其中扣除
        八千六百二十一元二角是因會計楊洪達於一九九六年十月十九日當天將收據
        交給我核對時原告在其他地方的花費，與公司帳無關；扣除二萬元賣茶葉的
        錢是一九九六年十月十八日以前的帳；其他部分都是一九九六年十月十八日
        以前的帳。」、「（問：這兩張結帳單是否已經和原告在一九九六年十月十
        八日兩人核對並同意後才讓會計楊洪達寫下前審卷第五十四頁的收條？）均
        無。會計是根據原、被告所提出的收據及發票才寫下上開收條，後來發票全
        都交給我。這兩張結帳單是我根據我的資料寫的，我有核對會計交給我的發
        票。」（見本院卷第一八三頁至一八四頁）等語，則依被告所陳，顯見：(1)
        上開被告親書之二份結帳單均係被告依據茶場會計提供之發票單方片面所製
        作，不但前後金額不合，且與嗣後所具書狀結算內容亦異，被告既未提出發
        票供作佐證，上開結算單之真正復為原告所否認，自難信為真實。(2)被告既
        自承上開結帳單均係八十五年十月十八日以前的帳，已如上述，則自與茶場
        繼續營運兩年後之八十七年三月二十二日協議生效當日茶場之債權債務無涉
        。再參諸原告所提茶場會計楊洪達於九十二年八月二十五日書寫之證明書（
        見本院卷第八一頁），上載原告投資六十三萬六千七百七十九元六角五分人
        民幣，被告投資四十六萬四千四百十八元三角四分人民幣等情，可認營運中
        公司之財務並非一成不變，不能以前後時點之結算表來妄論八十七年三月二
        十二日茶場之債權債務為何？被告上開以八十五年十月十八日為結算時點之
        抗辯自不足採。
    ２、被告又抗辯兩造除各出資美金三萬五千元，於八十一年十一月二十四日及同
        年十二月三日以原告名義存入大陸中國人民建設銀行貴州省分行外，另各出
        資人民幣十五萬元，於八十一年十二月八日以原告名義存入大陸中國工商銀
        行劍河縣支行，其中人民幣三十萬已用供茶場開支耗盡，另美金七萬元部分
        ，原告於八十二年二月十九日領出二萬五千元，尚存四萬五千元，為原告私
        自挪用，兩人應各有一半之權利，依匯率一比八．二五折算，原告應給付被
        告十八萬五千六百二十五元人民幣云云。然查：(1)原告提出經大陸廣東省揭
        西縣公證處公證之中國人民建設銀行貴州省分行營業部證明（見本院卷第一
        一二頁、一八一頁，尚未經海峽交流基金會認證），內載原告於八十一年十
        二月四日提出二萬元美金，同年月五日又提出二萬五千元美金，嗣於八十二
        年二月十九日再提出二萬五千元美金後，僅餘三十四．七九元美金，被告抗
        辯係原告私自挪用，惟未舉證以實其說，自不足採信。(2)被告曾結稱：「（
        問：當初兩造投資公司的資本總共多少？）美金二十萬元，帶去劍河的有三
        十萬人民幣，是以美金換的，以原告的名義存在銀行，多少錢換的已忘了，
        後來我們兩人各出三萬五千元美金以原告的名義存在貴陽，機器是在台灣買
        的。」、「（問：是否只帶美金七萬元及人民幣三十萬元去大陸？）是的。
        」（見本院卷第一八三頁）等語，則依被告所陳，顯見上述七萬元美金及三
        十萬元人民幣均係兩造投資茶場的資金，而非茶場對外的債權債務甚明。
    ３、被告又舉大陸貴州省劍河縣磻溪鄉人民政府用箋謂茶場自八十二年至八十七
        年止共欠鄉人民政府茶場租金六年計七萬八千元人民幣（見本院卷第四一頁
        ），故沒收茶場作為抵償（見本院卷第四十頁）等語，並抗辯欠租係茶場對
        外之債務，應由兩造均攤云云。惟查：(1)依兩造不爭之八十七年十月二十六
        日茶場資產負債表（見前審卷第五五頁，由被告及會計簽名，臺灣高等法院
        花蓮分院九十二年度上字第六五號卷『下稱二審卷』第十三頁，由原告及會
        計簽名）觀之，公司尚有一百零八萬餘元人民幣之資產，其應收帳款為五萬
        四千九百元人民幣（債權），應付短期借款四千元人民幣、其他應付款八千
        零十三元四角三分人民幣，合計流動負債為一萬二千零十三元八角三分人民
        幣，是該公司之債權顯然大於債務甚明，此亦有資產明細表（見二審卷第十
        四頁）可憑，足證迄八十七年十月二十六日止，該公司債權、債務相互折抵
        後，茶場並無其餘負債。(2)至於上開鄉人民政府用箋係書於九十三年六月九
        日，而被告亦自承茶場係八十一年十二月開始投資，經營至九十年十一月結
        束（見本院卷第一七八頁、一八三頁），且原告於八十七年三月二十二日即
        將茶場交由被告獨自經營，亦為被告所是認（見前審卷第二一頁），足見苟
        鄉人民政府因茶場積欠八十二年至八十七年之租金不繳屬實，則如鄉人民政
        府因欠租而於八十七年沒收茶場，則被告何能繼續再經營茶場三年後方結束
        營業？如鄉人民政府係於九十年年底因欠租而沒收茶場，則為何允許茶場在
        欠租七萬八千元人民幣情況下繼續經營三年？且未催繳八十八年至九十年之
        租金？被告前揭欠租之抗辯，不惟與事理有違，復與本人所具之前揭資產負
        債表不符，是其空言以欠租為由，提出抵銷抗辯，自不足採信。從而，被告
        以兩造投資茶場之資金及上述所謂茶場之欠租，視為茶場之債務，主張抵銷
        ，依上說明，核屬無據，此外，被告復無法舉積極事證以證明協議生效當時
        茶場之債權債務為若干？其上開抵銷之主張自不足採。
（二）再按二人互負債務，而其給付種類相同，並均屆清償期者，各得以其債務，與
      他方之債務，互為抵銷。民法第三百三十四條第一項前段固定有明文。本件被
      告主張抵銷之部分或為投資茶場之資金或不能證明為茶場之債務已如前述，則
      空言主張抵銷自不足採信。
四、綜上所述，原告本於兩造不爭之協議書第二條約定，請求被告給付股權轉讓費六
    十四萬元及自九十二年三月六日起至清償日止按年息百分之五計算之利息，為有
    理由，應予准許。被告抵銷之抗辯核屬無據，應予駁回。又兩造皆陳明願供擔保
    請准宣告假執行或免為假執行，經核均無不合，爰酌定相當之金額均准許之。
貳、反訴部分：
一、按被告於言詞辯論終結前，得在本訴繫屬之法院，對於原告及就訴訟標的必須合
    一確定之人提起反訴。民事訴訟法第二百五十九條定有明文。本件被告即反訴原
    告曾於九十三年四月十四日具狀對原告即反訴被告提起反訴，請求反訴被告應給
    付反訴原告二百三十六萬四千六百二十一元，並願供擔保請准宣告假執行。嗣於
    九十三年四月二十三日言詞辯論期日時撤回（見本院卷第三一頁），後復於九十
    三年十月四日再具狀提起反訴，請求反訴被告應給付反訴原告二十五萬八千五百
    元，並願供擔保請准宣告假執行，依前揭說明，核屬適法，合先敘明。
二、反訴原告提起反訴主張：依兩造於八十七年三月二十二日所簽協議書第三條約定
    ：協議生效之日前原茶場所有債權債務由兩造均攤，經反訴原告核算結果，反訴
    被告尚應給付反訴原告：(1)兩造除在臺灣共同出資購買製茶機具外，另各出資美
    金三萬五千元，以反訴被告名義存入大陸中國人民建設銀行貴州省分行，反訴被
    告於八十二年二月十九日領出二萬五千元美金，尚存四萬五千元美金，以匯率一
    比八．二五折算，計人民幣三十七萬一千二百五十元，兩造各有一半之權利，反
    訴被告應給付反訴原告十八萬五千六百二十五元人民幣。(2)反訴被告於擔任茶場
    負責人期間，積欠大陸貴州劍河縣磻溪鄉人民政府租金人民幣七萬八千元，鄉人
    民政府乃將茶場沒收，並以製茶機具抵充租金，即該筆租金已由反訴原告繳清，
    而該租金係茶場對外債務，應由兩造均攤，反訴被告應給付反訴原告三萬九千元
    人民幣。綜上之結算說明，反訴被告應給付反訴原告計二十二萬四千六百二十五
    元人民幣（即上述十八萬五千六百二十五元加上三萬九千元），反訴原告主張與
    應給付反訴被告之十六萬元人民幣抵銷，抵銷後，反訴被告尚應給付反訴原告六
    萬四千六百二十五元人民幣，以一比四之匯率計算，計折合新臺幣二十五萬八千
    五百元正，爰依契約之法律關係，據前述協議書第三條之約定，請求反訴被告給
    付上開抵銷後之差額。並聲明：反訴被告應給付反訴原告二十五萬八千五百元。
    並願供擔保請准宣告假執行。
三、反訴被告則陳明除援用本訴部分歷次所提之事證、所為之陳述及所具之書狀資為
    抗辯外，並以：反訴被告於八十七年三月二十二日簽立協議書後，即將茶場交由
    反訴原告經營，為反訴原告所肯認（見前審卷第二一頁），且茶場自八十二年成
    立以來，反訴原告即擔任茶場副董事長兼總經理一職，焉有不知茶場欠租一事，
    且於反訴被告離開茶場三年後，茶場才因欠租而被沒收，亦顯與常理有違。再茶
    場被沒收原因為何？損失資產若干？僅憑反訴原告自己空口主張，而無何證據可
    佐，自不足採信等語，資為抗辯。並聲明：反訴原告之反訴及假執行之聲請均駁
    回。如受不利判決願供擔保免為宣告假執行。
四、查：如前所述（參見本判決理由欄本訴部分三之論述），反訴被告依兩造所不爭
    之八十七年三月二十二日協議書第二條約定，請求反訴原告給付股權轉讓費用六
    十四萬元，反訴原告對應給付上開款項而目前尚未給付之事實亦不爭執（見本院
    卷第二一○頁），自堪信為真實。至反訴原告主張抵銷之美金部分，純係兩造投
    資於茶場之資金而非茶場對外之債權，而所謂茶場欠租部分，與卷存事證不符，
    不足為茶場對外債務之證明，尤以反訴原告復無法舉事證以證明八十七年三月二
    十二日當時，茶場之債權債務若干，已如前述，則空言主張抵銷，揆之前揭說明
    ，已不足採。從而，反訴原告基於協議書第三條約定，起訴請求反訴被告給付二
    十五萬八千五百元，依上開說明，核屬無據，為無理由，應予駁回。反訴原告之
    反訴既經駁回，其假執行之聲請亦失所附麗，應併予駁回。
參、兩造其餘主張及所提證據，與本院上開論斷無涉或無違，爰不予一一贅述，附此
    敘明。
肆、據上論結，原告之本訴為有理由。反訴原告之反訴為無理由，依民事訴訟法第七
    十八條、第三百九十條第二項、第三百九十二條判決如主文。
中　　　華　　　民　　　國　　九十四　　年　　　六　　　月　　 十五　　 日
                                    臺灣臺東地方法院民事庭
                                        審判長法　官　王漢章
                                              法　官　簡芳潔
　　　　　　　　　　　　　　　　　　　　　　　法　官　曾宗欽
右為正本係照原本作成
如對本判決上訴須於判決送達後廿日內向本院提出上訴狀
中　　　華　　　民　　　國　　九十四　　年　　　六　　　月　　 十五　　 日
~B法院書記官　蕭家玲
